ACORDAO-COMPLETO-2554622

ACÓRDÃO 6076/2022 ATA 35/2022 - SEGUNDA CÂMARA

VISTOS, relatados e discutidos estes autos que tratam de Pedido de Reexame interposto por Pedro Rech (CPF XXX.638.529-XX) , por meio do qual se insurge contra o Acórdão 16689/2021-TCU-Segunda Câmara, que, entre outras medidas, considerou o seu ato de aposentadoria ilegal e negou-lhe registro;
ACORDAM os Ministros do Tribunal de Contas da União, reunidos em Sessão da 2ª Câmara, ante as razões expostas pelo Relator, e com fundamento nos arts. 32, parágrafo único, 33 e 48, da Lei 8.443/1992, em:
9.1. conhecer do Pedido de Reexame para, no mérito, negar-lhe provimento, sem embargo de dar ciência ao órgão de origem que, caso comprovado ser o recorrente beneficiário de decisão judicial transitada em julgado, assegure-lhe a incorporação de quintos no período entre 8/4/1998 e 4/9/2001, observando a modulação de efeitos fixada pelo Supremo Tribunal Federal no RE 638.115, de modo a manter a incorporação imune à absorção por reajustes futuros; e
9.2. dar ciência desta decisão ao recorrente e aos demais interessados.

APOSENTADORIA. Atos de Aposentadoria da unidade emissora Tribunal Regional do Trabalho da 9ª Região, enviados ao TCU pela unidade de controle interno SECRETARIA DE CONTROLE INTERNO E AUDITORIA - TRT/PR - JT para fins de análise e julgamento

Segunda Câmara

Tribunal Regional do Trabalho da 9ª Região - TRT/9ª Região.

3. Interessados/Responsáveis:
3.1. Interessado:  Pedro Rech (CPF XXX.638.529-XX).
3.2. Recorrente:  Pedro Rech (CPF XXX.638.529-XX).

13.1. Ministros presentes: Bruno Dantas (Presidente), Aroldo Cedraz (Relator) e Antonio Anastasia.
13.2. Ministro-Substituto convocado: Marcos Bemquerer Costa.

AROLDO CEDRAZ

Ministro Bruno Dantas.

Adoto como relatório e transcrevo a seguir a instrução de peça 32, com a qual anuiu o corpo dirigente da Serur (peça 33) , bem como o Ministério Público junto ao Tribunal (peça 34) :
INTRODUÇÃO
1.	Trata-se de pedido de reexame (peças 12-14) interposto pelo Sr. Pedro Rech, ex-servidor do TRT/9ª Região, por meio do qual se insurge contra o Acórdão 16689/2021-TCU-Segunda Câmara (peça 8) , que teve como relator o Excelentíssimo Senhor Ministro Bruno Dantas.
1.1	A deliberação recorrida apresenta o seguinte teor:
ACORDAM, com fundamento no art. 71, incisos III e IX, da Constituição Federal de 1988, c/c os arts. 1º, inciso V, e 39, inciso II, da Lei 8.443/1992, e ainda com os arts. 17, inciso III, 143, inciso II, 260 e 262 do Regimento Interno/TCU, em considerar ilegal e negar registro ao ato de aposentadoria em exame e expedir os comandos a seguir discriminados.
1. Processo TC-Processo 022.590/2021-8 (APOSENTADORIA) 
	1.1. Interessado: Pedro Rech (XXX.638.529-XX) .
	1.2. Órgão: Tribunal Regional do Trabalho da 9ª Região 
	1.3. Relator: Ministro Bruno Dantas.
	1.4. Representante do Ministério Público: Procurador Júlio Marcelo de Oliveira.
	1.5. Unidade Técnica: Secretaria de Fiscalização de Integridade de Atos e Pagamentos de Pessoal e de Benefícios Sociais (Sefip) .
	1.6. Representação legal: não há.
	1.7. Determinações/Recomendações/Orientações: 
	a) dispensar o ressarcimento das quantias indevidamente recebidas de boa-fé, consoante o Enunciado 106 da Súmula de Jurisprudência do TCU;
	b) determinar ao Tribunal Regional do Trabalho da 9ª Região que:
	b.1) no prazo de quinze dias, promova o ajuste da proporção da rubrica paga a título de quintos incorporados no período de 8/4/1998 até 4/9/2001 de acordo com a modulação estabelecida pelo STF no âmbito do RE 638.115/CE, caso a referida incorporação não tenha se fundamentado em decisão judicial transitada em julgado;
	b.2.) caso haja rubrica paga a título de quintos incorporados após 4/9/2001, faça cessar todo e qualquer pagamento relativo ao ato, no prazo de quinze dias, emitindo novo ato, livre da irregularidade apontada, e submetendo-o a nova apreciação pelo TCU, na forma do art. 260, caput, do Regimento Interno/TCU;
	b.3) no prazo de trinta dias, informe ao TCU as medidas adotadas e disponibilize, por meio do Sistema e-Pessoal, comprovante da data em que o interessado tomou conhecimento deste acórdão;
	c) remeter cópia deste acórdão, acompanhada da instrução da secretaria especializada (peça 5) , ao Tribunal Regional do Trabalho da 9ª Região, informando que o teor integral da deliberação poderá ser obtido no endereço eletrônico www.tcu.gov.br/acordaos  (grifos acrescidos) .
HISTÓRICO 
2.	Conforme consta do ato de peça 3, o Sr. Pedro Rech ocupou função comissionada posteriormente ao advento da Lei 9.624/1998, cuja correspondente parcela de quintos foi incorporada aos seus proventos, razão por que foi determinado ao órgão de origem que procedesse à adequação da aludida parcela, conforme modulado pelo Supremo Tribunal Federal no âmbito do RE 638.115. 
ADMISSIBILIDADE
3.	Reitera-se o exame de admissibilidade efetuado pelo Sar/Serur (peça 15) , ratificado pelo Excelentíssimo Senhor Ministro-Relator Aroldo Cedraz (peça 18) , que concluiu pelo conhecimento do pedido de reexame, com fundamento no artigo 48 da Lei 8.443/1992, c/c os artigos 285 e 286, parágrafo único, do RI/TCU, suspendendo-se os efeitos do caput, do subitem 1.7 e das alíneas "b", "b.1" e "b.2" do Acórdão 16689/2021-TCU-Segunda Câmara.
EXAME DE MÉRITO
             Delimitação
4.1	Constitui objeto do presente recurso definir se o Acórdão 16689/2021-TCU-Segunda Câmara afrontou o julgamento do RE 638.115/CE.
5. Do direito à incorporação de quintos decorrente do exercício de função comissionada e/ou cargo em comissão, no período entre 8/4/1998 a 4/9/2001 (RE 638.115/CE) 
5.1.	O recorrente aduz que é beneficiário de decisão judicial transitada em julgado, que lhe assegura a incorporação de quintos decorrente do exercício de função comissionada e/ou cargo em comissão, no período entre 8/4/1998 a 4/9/2001, com base no seguinte argumento:
5.2.	Em atenção à notificação do Acórdão 16689/2021-TCU-Segunda Câmara, que considerou ilegal o ato de concessão de aposentadoria ao servidor Pedro Rech, vem esclarecer que tal benefício foi concedido por meio de decisão judicial transitada em julgado.
Análise
5.3	Convém, de pronto, transcrever excerto do voto condutor do Acórdão recorrido, que trata da irregularidade em relação aos quintos:
	Considerando que as análises empreendidas na fase de instrução revelam irregularidade caracterizada pela incorporação de quintos pelo exercício de função comissionada entre 8/4/1998 e 4/9/2001, em desacordo com a legislação de regência;
	Considerando o entendimento firmado pelo Supremo Tribunal Federal no âmbito do Recurso Extraordinário 638.115, em sede de repercussão geral, no sentido de que "ofende o princípio da legalidade a decisão que concede a incorporação de quintos pelo exercício de função comissionada no período de 8/4/1998 até 4/9/2001, ante a carência de fundamento legal";
	Considerando que, por ocasião do julgamento de embargos de declaração no RE 638.115, o STF modulou os efeitos do sobredito entendimento para reconhecer indevida a suspensão do pagamento dos quintos incorporados no período de 8/4/1998 até 4/9/2001 quando fundado em decisão judicial transitada em julgado;
	Considerando que, ainda por ocasião dos sobreditos embargos, o STF garantiu que aqueles que recebem parcelas de quintos incorporados no período de 8/4/1998 até 4/9/2001 por decisão administrativa ou decisão judicial não transitada em julgado tenham o pagamento mantido até sua absorção integral por quaisquer reajustes futuros concedidos aos servidores, o que deve ser feito mediante transformação da vantagem em parcela compensatória a ser absorvida por reajustes futuros concedidos aos servidores;
	Considerando que a irregularidade em questão é objeto de jurisprudência pacificada nesta Corte de Contas, a exemplo dos Acórdão 8185/2021-TCU-Primeira Câmara (relator Ministro Walton Alencar Rodrigues) , 4.193/2020-Primeira Câmara (relator Ministro Benjamin Zymler) , 5.674/2020-Segunda Câmara (relator Ministro Augusto Nardes) , 8.465/2021-Segunda Câmara (relator Ministro Aroldo Cedraz) , 6.170/2020-Segunda Câmara (relator Ministro Raimundo Carreiro) , 9.290/2020-Segunda Câmara (relatora Ministra Ana Arraes) , 4.691/2020-Primeira Câmara (de minha relatoria) , 4.546/2020-Plenário (relator Ministro Vital do Rêgo) , 8.897/2021-Primeira Câmara (relator Ministro Jorge Oliveira) , 8.914/2021-Primeira Câmara (relator Ministro-Substituto Augusto Sherman) , 8.319/2021-Segunda Câmara (relator Ministro-Substituto Marcos Bemquerer) 6.377/2020-Segunda Câmara (relator Ministro-Substituto André Luís de Carvalho) , 8.925/2021-Primeira Câmara (relator Ministro-Substituto Weder de Oliveira) , entre outros; 
5.4.	Ocorre que o recorrente alega haver decisão judicial transitada em julgado favorável à incorporação dos quintos no período entre 8/4/1998 a 4/9/2001. Caso comprovado o trânsito em julgado, bem como ser o interessado beneficiário da decisão, caberá ao órgão de origem observar a modulação de efeitos fixada pelo Supremo Tribunal Federal no RE 638.115, de modo a manter a parcela de quintos incorporados no referido período, entendimento esse que já consta no subitem "b.1" do acórdão vergastado.
5.5.	Registra-se, por oportuno, que, ainda que comprovado o trânsito em julgado, isso, por si só, não possui o condão de alterar o julgamento pela ilegalidade do ato, pois que o e. STF deixou assente que a incorporação de quintos no período de 8/4/1998 até 4/9/2001 ofende o princípio da legalidade, nos termos da tese firmada em sede de repercussão geral, Tema 395. Ademais, o provimento judicial somente impede a suspensão dos pagamentos das parcelas indevidas (Acórdão 3842/2020-TCU-Primeira Câmara) .
5.6.	Nesse sentir, opina-se pela negativa de provimento do presente recurso.
CONCLUSÃO
6.	       Da análise de mérito, conclui-se que, relativamente à parcela "quintos", incorporada no período de 8/4/1998 até 4/9/2001, caso o interessado comprove, perante o órgão de origem, ser beneficiário de decisão judicial transitada em julgado, poderá ser mantida a continuidade dos pagamentos imune à absorção por reajustes futuros, consoante modulação de efeitos fixada pelo Supremo Tribunal Federal no RE 638.115.
6.1.	Por conseguinte, deve-se negar provimento ao presente recurso.
PROPOSTA DE ENCAMINHAMENTO
7.	Ante o exposto, submetem-se os autos à consideração superior, propondo-se, com fundamento no art. 48 da Lei 8.443/1992:
a) conhecer do recurso e, no mérito, negar-lhe provimento;
b) informar o recorrente e demais interessados do acórdão a ser proferido, destacando que o relatório e o voto que o fundamentam podem ser acessados por meio do endereço eletrônico www.tcu.gov.br/acordaos.
	É o Relatório.

Juliano Rech (73.829/OAB-PR), representando Pedro Rech.

Procurador Marinus Eduardo De Vries Marsico.

APOSENTADORIA. INCORPORAÇÃO DE QUINTOS ORIUNDOS DE EXERCÍCIOS DE FUNÇÕES POSTERIORES A 8/4/1998, CONSIDERADO ILEGAL. PEDIDO DE REEXAME. ARGUMENTOS INSUFICIENTES PARA MODIFICAR O ACÓRDÃO RECORRIDO. CIÊNCIA PARA SE OBSERVAR O DECIDIDO PELO STF NO RE/638.115. NEGATIVA DE PROVIMENTO.

APOSENTADORIA (APOS)

Secretaria de Fiscalização de Integridade de Atos e Pagamentos de Pessoal e de Benefícios Sociais (Sefip).

Cuidam os autos de pedido de reexame interposto por Pedro Rech, por meio do qual se insurge contra o Acórdão 16689/2021-TCU-Segunda Câmara, rel. Ministro Bruno Dantas, que, entre outras medidas, considerou o seu ato de aposentadoria ilegal e negou-lhe registro.
A presente concessão de aposentadoria foi considerada ilegal porque teria incorporado quintos decorrentes da ocupação de funções comissionadas posteriores a 8/4/1998, por força de decisão administrativa, razão por que foi determinado ao órgão de origem que procedesse à adequação da aludida parcela à modulação determinada pelo Supremo Tribunal Federal, no âmbito do RE 638.115.
Preliminarmente, ratifico o exame de admissibilidade despachado por mim nestes autos, uma vez que o recurso apresentado atende aos requisitos pertinentes à espécie.
Em suma, o recorrente alega que os quintos recebidos seriam baseados em decisão judicial transitada em julgado favorável à incorporação dos quintos decorrentes do exercício de funções gratificadas ou de cargos em comissão que comprovadamente exerceu no período de vigência da Lei 9.624/1998, até o advento da MP 2225-45/2001.
A Secretaria de Recursos propõe não acolher o recurso, ao entender que não há ajuste a ser feito na decisão atacada. O Ministério Público junto ao TCU acompanha esse entendimento. 
Feito esse breve introito, anuo à proposta alvitrada pela unidade técnica, endossada pelo Parquet especializado, e adoto os fundamentos e argumentos reproduzidos no Relatório precedente como minhas próprias razões de decidir, sem prejuízo dos breves comentários a seguir.
De fato, a determinação contida no Acórdão 16689/2021-TCU-Segunda Câmara não carece de ajustes para abarcar os argumentos apresentados, como se pode conferir:
b) determinar ao Tribunal Regional do Trabalho da 9ª Região que:
b.1) no prazo de quinze dias, promova o ajuste da proporção da rubrica paga a título de quintos incorporados no período de 8/4/1998 até 4/9/2001 de acordo com a modulação estabelecida pelo STF no âmbito do RE 638.115/CE, caso a referida incorporação não tenha se fundamentado em decisão judicial transitada em julgado;
Sendo assim, bem aponta a Secretaria de Recursos que, caso comprovado o trânsito em julgado, bem como ser o recorrente beneficiário da decisão, caberá ao órgão de origem observar a modulação de efeitos fixada pelo Supremo Tribunal Federal no RE 638.115, de modo a manter a parcela de quintos incorporados no referido período.
Cabe registrar que, mesmo restando comprovado o trânsito em julgado, não há que se falar em alteração do julgamento que consignou a ilegalidade do ato, visto que o STF deixou assente que a incorporação de quintos no período de 8/4/1998 até 4/9/2001 ofende o princípio da legalidade, nos termos da tese firmada em sede de repercussão geral, Tema 395. 
	Ante o exposto, incorporo os pareceres da unidade técnica reproduzidos no Relatório precedente, endossados pelo Parquet, como razões de decidir. Entendo que o Pedido de Reexame deve ser negado e VOTO para que o Tribunal adote a minuta de deliberação que submeto a este Colegiado.
TCU, Sala das Sessões, em 4 de outubro de 2022.
AROLDO CEDRAZ 
Relator